【裁判字號】    97,消債抗,104
【裁判日期】    980112
【裁判案由】    更生事件之抗告
【裁判全文】
臺灣臺南地方法院民事裁定           97年度消債抗字第104號
抗  告  人
即  債務人  甲○○
上列抗告人因消費者債務清理條例事件聲請更生，對於中華民國
97年10月8日本院97年度消債更字第8號裁定提起抗告，本院裁定
如下：
    主  文
抗告駁回。
抗告程序費用新臺幣壹仟元由抗告人負擔。
    理  由
一、抗告意旨略以：
  (一)抗告人原任職高雄永豐證券公司，因隨夫嫁至臺南，乃自民
    國96年11月起改至臺南的中國信託綜合證券公司上班工作，
    其職務乃係證券營業員，收入需視業績而不固定，且近年來
    國際景氣大壞，故抗告人之收入，自中信證券公司領取得者
    ，於民國96年間僅共新臺幣（下同）19,000元，97年1月28,
    436 元，97年2月31,189元，97年3月28, 508元，97午4月24
    ,150 元，97年5月26,854元，97年6月30,5 76元，97年7月
    21,008 元，97年8月20,342元，有薪資單為憑，平均每月為
    25,563 元，此均是最正確之資料，無可否定，故抗告人之
    實際收入確定已有明顯減少之情況，乃足以構成不可歸責於
    己之情事，進而影響到其支付協商條件之能力，不得已而毀
    諾，依法自得聲請更生。上述證據資料於原審時均已清楚附
    上而向法院稟告清楚，詎原審竟視而不見，仍強認其96年間
    之收入平均每月尚有41,696元，卻枉顧其前後收入有所減少
    之實際情況，96年12月當月實領薪資更不到19,000元，如何
    繳納協商金額18,639元，是否要抗告人整個月都不要吃飯呢
    ？還是要年僅1、2歲的小孩子整個月都不要吃飯喝奶呢？顯
    見原審就抗告人實際收入情況之認定，明顯與卷證資料不符
    ，影響人民合法之權利，自有欠當！
  (二)本件抗告人於95年與最大債權銀行協商，但當初乃銀行告知
    未達協商將繼續疲勞催收，或謂倘不接受該優惠，將回復原
    來高利貸云云，軟硬兼施，致抗告人逼不得已僅能被迫接受
    。而銀行要求的協商條件乃為每月18,639元，但抗告人之收
    入後來減少變成只有平均約25,563元，已如前述。而以原審
    認定其生活必要及扶養支出，加上償還土銀貸款，總共就要
    22,818元。收入扣除之後，明顯不夠支付協商條件要求的18
    ,639元，難道要殺雞取卵，不再讓抗告人吃飯才能活下去工
    作有收入，而要置抗告人於死地，讓抗告人活活餓死？也不
    讓其1、2歲的小孩及老父、老母吃飯，要讓一家人都活活餓
    死？故銀行要求的協商條件，抗告人確已負擔不起，此確是
    不可歸責於抗告人。原審裁定顯有違誤，爰提起抗告，請求
    廢棄原裁定，准予抗告人更生之聲請等語。
二、按債務人與金融機構協商成立者，不得聲請更生或清算，但
    因不可歸責於己之事由，致履行顯有重大困難者，不在此限
    ；本條例施行前，債務人依金融主管機關協調成立之中華民
    國銀行公會會員辦理消費金融案件無擔保債務協商機制與金
    融機構成立之協商，準用前項之規定，消費者債務清理條例
    第151條第5項、第6項分別定有明文。又聲請更生或清算不
    合程式或不備其他要件者，法院應以裁定駁回之，但其情形
    可以補正者，法院應定期間先命補正，復為同條例第8條所
    明定。衡諸債之關係，係以當事人間之信賴關係為基礎，為
    社會經濟組織之重要支柱，故當事人於以法律行為追求自己
    之利益之際，亦應顧及對方之利益，並考量債權債務在社會
    上之作用，本於誠實及信用之原則，行使債權及履行債務。
    是對於已陷入經濟上困境之消費者，若任其於惡性循環之債
    務窘境中生存，將衍生嚴重之社會問題，難以維持安定之社
    會經濟秩序，故為兼顧債權人、債務人雙方之利益，對陷於
    經濟上困境之消費者，乃允其於消費者債務清理條例施行後
    ，得選擇以重建型之更生程序或清算型之清算程序清理其債
    務，藉以妥適調整債務人與債權人及其他利害關係人間之權
    利義務關係，保障債權人獲得公平受償，並謀求消費者經濟
    生活之重建復甦機會。惟對於已與金融機構協商成立，或於
    本條例施行前，已依金融主管機關協調成立之中華民國銀行
    公會會員辦理消費金融案件無擔保債務協商機制與金融機構
    成立協商之債務人，若非因不可歸責於己之事由，致履行顯
    有重大困難，自有違債權契約為誠信契約之本旨，故依消費
    者債務清理條例第151條第6項準用同條第5項前段之規定，
    不得聲請更生或清算，應駁回其更生或清算之聲請，始能避
    免肇致道德危險。
三、經查，本件抗告人即債務人於本件更生聲請前，已先於95年
    10月3日依金融主管機關協調成立之中華民國銀行公會會員
    辦理消費金融案件無擔保債務協商機制與香港上海匯豐銀行
    等金融機構成立協商，自95年11月份起，分200期，利率2%
    ，每月18,639元分期償還等情，有香港上海匯豐銀行97年7
    月8日民事陳報狀、協議書及無擔保債務還款計畫書附於原
    審卷在卷可憑，堪信為真實。
四、抗告人雖主張：其原任職高雄永豐證券公司，因隨夫嫁至臺
    南，乃自96年11月起改至臺南的中國信託綜合證券公司上班
    工作，其職務乃係證券營業員，收入需視業績而不固定且近
    年來國際景氣大壞，故抗告人之收入，自中信證券公司領取
    得者，平均每月為25,563元，抗告人之實際收入確定已有明
    顯減少之情況，足以構成不可歸責於己之情事，進而影響到
    其支付協商條件之能力，不得已而毀諾，依法自得聲請更生
    ，詎原審竟視而不見，仍強認其96年間之收入平均每月尚有
    41,696元，卻枉顧其前後收入有所減少之實際情況云云，惟
    查：
  (一)按債務人與金融機構之債權人成立協商後，即應本於債權契
    約，依誠實及信用之原則勉力履行之，是以，債務人在履行
    債務期間，須經歷經濟困苦之過程，其生活程度當然必須相
    當限制，除應積極開源努力勤奮工作以增加收入償還債務外
    ，尚須節流儉樸其生活需求而適當控制其生活費用支出，以
    達成勉力履行債務。次按消費者債務清理條例第151條第5、
    6 項規定：「債務人與金融機構協商成立者，不得聲請更生
    或清算。但因不可歸責於己之事由，致履行顯有重大困難者
    ，不在此限。本條例施行前，債務人依金融主管機關協調成
    立之中華民國銀行公會會員，辦理消費金融案件無擔保債務
    協商機制與金融機構成立之協商，準用前項之規定。」，所
    謂因不可歸責於己之事由，致履行顯有重大困難之情形，應
    係指債務人與最大債權金融機構協商「成立後」，債務人之
    經濟狀況、生活等客觀事實有顯著變動者而言，亦即債務清
    償方案成立後，固由債務人按其條件履行，惟須於其後發生
    情事變更，在清償期間因不可歸責於己之事由，而有收入或
    收益不如預期或支出增加之情形，致該還款方案履行困難甚
    或履行不能，始能聲請更生或清算。此項規定旨在避免債務
    人任意毀棄已成立之協商，濫用更生或清算之裁判上債務清
    理程序，況該債務清償方案係經當事人行使程序選擇權所為
    之債務清理契約，債務人自應受該還款協議所拘束。
  (二)查抗告人於95年10月3 日與債權銀行成立協商後，約定每月
    償還18,639元，自95年11月第一次繳款，履行至96年12月毀
    諾，而經本院依職權調取抗告人勞保局電子閘門查詢作業被
    保險人投保資料所載，抗告人自95年10月債務協商成立時起
    至96年12月毀諾止，曾任職於永豐金證券股份有限公司苓雅
    分公司、鼎新電腦股份有限公司、新壽綜合證券股份有限公
    司暨臺南分公司及中國信託綜合證券股份有限公永康分公司
    ，則觀以抗告人之上述工作大多任職於證券公司，薪資多寡
    常有賴業績、績效等獎金及其他工作補助津貼而呈現波動情
    形，因獎金、津貼等項目既均為抗告人之部分所得，自應一
    併計入其所得收入之內；且參以抗告人95年10月債務協商成
    立後，自95年11月起均能按月正常繳款至96年12月始毀諾等
    情，因此本院認應以抗告人96年度綜合所得稅各類所得資料
    清單所載給付總額，亦即抗告人「96年度所得收入總額」，
    共計500,355元計算其每月平均所得收入，始能正確反應其
    收支狀況及償債能力。況參酌本院依職權調取抗告人94至96
    年度稅務電子閘門財產所得調件明細表所載，抗告人94至96
    年度任職證券公司之收入總額分別為683,458元、793,741元
    、500,355元，而憑抗告人之業績能力，97年度所得收入總
    額不無增加之可能，是抗告人應以「年度所得收入總額」計
    算其每月平均所得若干，方能符合公平正義原則，不得僅因
    97年數月所得短少且在尚未加計其他所得（如職工福利委員
    會所得）之情況下即遽斷其所得減少，基此，原審以抗告人
    96年度財產所得收入總額為500,355元，核算其平均每月收
    入為41,696元，自屬有據，抗告人指摘原審枉顧其前後收入
    有所減少之實際情況云云，委無足採。
  (三)綜上所陳，抗告人平均每月收入約為41,696元，扣除原審所
    認定之抗告人及其受扶養人每人每月基本生活費用合計約為
    18,175元、土地銀行貸款每月4,643元（計算式：9,509＋2,
    166＋6,500＋4,643＝ 22,818）後之餘額18,678元，尚足夠
    履行抗告人依債務協商約定每月應償還之款項18,639元。是
    抗告人主張其每月收入扣除必要支出後，已無法支付依債務
    協商約定每月應償還之款項，其係因不可歸責於己之事由，
    致履行上開協商顯有重大困難云云，自不足採。
五、抗告人又主張：於95年與最大債權銀行協商，但當初乃銀行
    告知未達協商將繼續疲勞催收，或謂倘不接受該優惠，將回
    復原來高利貸云云，軟硬兼施，致抗告人逼不得已僅能被迫
    接受銀行要求的協商條件乃為每月18,639元云云，惟查：
  (一)按債務人與金融機構之債權人成立協商後，即應本於債權契
    約，依誠實及信用之原則勉力履行之，是以，債務人在履行
    債務期間，須經歷經濟困苦之過程，其生活程度當然必須相
    當限制，除應積極開源努力勤奮工作以增加收入償還債務外
    ，尚須節流儉樸其生活需求而適當控制其生活費用支出，以
    達成勉力履行債務。而債務清償方案既係經當事人於消費者
    債務清理條例施行前行使選擇權所合意成立之債權契約，債
    務人自應受該成立之契約所拘束，如認該協商成立之清償方
    案其後有不適當履行之情形，仍應誠實面對債務，再循消費
    者債務清理條例所定之協商機制，誠意向債權人協商謀求更
    合理之清償方案，而非輕率毀諾，逕為聲請更生清理程序。
  (二)查抗告人即債務人係於95年間與全體無擔保債權銀行成立協
    商，還款條件為「自95年11月份起，分200 期，利率2%，每
    月18,639元依各債權銀行債權金額比例清償各項債務，至全
    部清償為止」，此有協議書在卷可按，而衡諸協議書之內容
    ，亦有抗告人之親筆簽名，表示抗告人同意協商之還款條件
    ，而抗告人既同意協商還款內容，依前揭說明，抗告人自應
    受協議內容之拘束；況且，抗告人既有接受或拒絕該協商條
    件之權利，縱該協商方案係出於債權銀行片面所訂立，然該
    協商方案之利率已遠較原本之利率為低，足徵債權銀行已做
    讓步與妥協，對於抗告人而言，並無顯失公平或限制抗告人
    權利之行使或加重債務人責任之情事，抗告人更應戮力還款
    ；而抗告人於協商時，勢必考量其收入及支出狀況始接受該
    協商條件，抗告人既接受該協商條件，享有較原本利率為低
    之利益，其於率然毀諾後卻陳稱債權銀行告知未達協商將繼
    續疲勞催收，或謂倘不接受該優惠，將回復原來高利貸云云
    ，軟硬兼施，致抗告人逼不得已僅能被迫接受銀行要求的協
    商條件乃為每月18,639元云云，此舉已有違履行債務應具有
    之誠信原則。
六、末按債務清償方案既係經當事人於消費者債務清理條例施行
    前行使選擇權所合意成立之債權契約，債務人自應受該成立
    之契約所拘束，如認該協商成立之清償方案其後有不適當履
    行之情形，仍應誠實面對債務，再循消費者債務清理條例所
    定之協商機制，誠意向債權人協商謀求更合理之清償方案，
    而非輕率毀諾，逕為聲請更生清理程序。查抗告人既於消費
    者債務清理條例施行前與債權人香港上海匯豐銀行等銀行成
    立協商，每月償還18,639元，且已依協商方案履行，如事後
    有履行不便之情形，認清償方案應予適當調整，非不可經由
    消費者債務清理條例所規定之協商程序，再與債權人重新協
    商，訂定適當可行之清償方案。且依97年5 月中華民國銀行
    公會決議，金融機構就曾經參加95年度債務協商毀諾客戶提
    供「個別協商一致性方案」及對有繳款困難之債務協商持續
    履約客戶提供「變更債務協商協議書方案」等情，是認債務
    人自當循此途徑以求解決，方符合消費者債務清理條例兼顧
    保障債權人公平受償及重建復甦債務人經濟生活之立法目的
    ，是以，債務人率予毀諾，逕為聲請本件更生，亦有不當。
七、綜上所述，本件抗告人既無不可歸責於己之事由，致履行顯
    有重大困難之情形，已與首揭消費者債務清理條例所定得聲
    請更生程序以清理債務之要件不符，顯然其聲請更生即屬要
    件不備，且無從補正。從而，原裁定駁回其更生之聲請，理
    由雖與本院稍有不同，然其結論並無不合。抗告意旨仍指摘
    原裁定不當，求予廢棄另為裁定，為無理由，應予駁回。
八、據上論結，本件抗告為無理由，依消費者債務清理條例第15
    條，民事訴訟法第495 條之1第1項、第449條第1項、第95條
    、第78條，裁定如主文。
中    華    民    國    98    年     1    月    12    日
                  民事第三庭  審判長法  官  高榮宏
                                    法  官  張季芬
                                    法  官  黃聖涵
上為正本係照原本作成
本裁定不得抗告。
中    華    民    國    98    年     1    月    12    日
                                    書記官  朱小萍


司法院資訊處製作；財團法人民間司法改革基金會備份。
